臺灣高等法院民事判決
110年度金訴字第10號
原      告  陳郡霈  

            陳台融  
被      告  林繼蘇  

上列當事人間請求侵權行為損害賠償事件，原告於本院109年度
金上重訴字第12號刑事訴訟程序附帶提起民事訴訟，經刑事庭移
送前來，本院於110年8月18日言詞辯論終結，判決如下︰
    主      文
被告應給付原告陳台融新臺幣壹仟肆佰壹拾陸萬元、原告陳郡霈
新臺幣捌佰零伍萬元，及均自民國一０八年十二月二十三日起至
清償日止，按週年利率百分之五計算之利息。
原告陳郡霈其餘請求駁回。
訴訟費用由被告負擔。
本判決所命給付，原告陳台融、陳郡霈如分別以新臺幣肆佰柒拾
貳萬元、貳佰陸拾玖萬元供擔保後，得假執行；但被告如以新臺
幣壹仟肆佰壹拾陸萬元、捌佰零伍萬元預供擔保，得免為假執行
。
    事實及理由
一、原告陳郡霈經合法通知，未於言詞辯論期日到場，核無民事
    訴訟法第386條所列各款事由，經被告聲請，由其一造辯論
    而為判決。
二、原告主張：被告明知未經許可不得經營收受存款，或約定給
    付顯不相當之紅利、利息、股息，或其他報酬而吸收資金等
    銀行業務，竟與刑事共同被告徐詩彥向投資人謊稱投資水產
    貨櫃進口、外幣買賣等生意，獲利甚豐，被告並於民國103
    年12月9日設立華南銀行七堵分行帳號000-000000000號供投
    資人匯款之用，且貸款新臺幣（下同）200萬元後將其中160
    萬元交徐詩彥作為營運資金，嗣徐詩彥向不特定人招攬投資
    ，使如本院109年度金上重訴第12號刑事判決附表（下稱附
    表）「投資/借款人」欄所示之人投資（陳台融編號10，投
    資2,000萬元《未取回金額1,416萬元》、陳郡霈編號12、投資
    金額805萬元），因投資人眾多、金額龐大，被告另設華南
    銀行帳號000-000000000號支票帳戶、基隆市農會支票帳號0
    0000000000000號帳戶、旺泰鑫科技有限公司（被告為負責
    人）華南銀行帳號000-000000000號支票帳戶，簽發支票轉
    交投資人做為償還投資本息之用，被告與徐詩彥以與原本顯
    不相當之高額給息方式，誘使投資人持續投資，共同吸收資
    金，2人資金互為調度，並共同處分犯罪所得。迨106年4月
    間，投資人提示被告交付之支票因存款不足遭退票，經質問
    徐詩彥、被告後，始知並無所稱之水產貨櫃進口、外幣買賣
    等投資生意，伊至此始知受騙。爰依侵權行為規定求為判命
    被告應給付陳台融1,416萬元、陳郡霈805萬元之判決。聲明
    ：㈠被告應給付原告陳台融1,416萬元，及自起訴狀繕本送達
    翌日起至清償日止，按年息5%計算之利息。㈡被告應給付原
    告陳郡霈805萬元，及自起訴狀繕本送達翌日起至清償日止
    ，按年息6%計算之利息。㈢願供擔保請宣告假執行。
三、被告則以：伊係被他人利用，僅為投資人匯款帳戶之人頭，
    未拿到投資人交付的錢，伊開立抬頭空白支票借徐詩彥使用
    ，不知支票由何人持有兌現，伊並無非法吸金之事，全家因
    本案而受害，伊之不動產都被扣押，伊亦為被害人，目前已
    無能力處理這些債務等語，資為抗辯。答辯聲明：原告之訴
    及假執行之聲請均駁回。
四、查被告所涉違反銀行法案件，經本院刑事庭109年度金上重
    訴字第12號撤銷原判決，改判被告共同犯銀行法第125條第1
    項後段之非法經營收受存款業務罪，處有期刑徒9年，被告
    上訴後，經最高法院110年度台上字第2171號判決駁回上訴
    確定等情，有刑事判決可憑（見本院卷第7至48頁），並調
    閱刑事案卷核閱無訛，且為兩造所不爭（見本院卷第87頁）
    ，可信為真。
五、原告主張被告與徐詩彥共同以投資進口水產貨櫃及外幣買賣
    ，獲利可觀，招攬人投資，非法吸收資金，伊等受騙投資匯
    款至被告之華南銀行帳戶等，被告則簽發支票做為償還投資
    款之用，待伊提示支票竟遭退票始知受騙，依侵權行為規定
    請求被告賠償陳台融1,416萬元、陳郡霈805萬元；為被告所
    否認，並以前詞置辯。經查：
　㈠就被告所涉違反銀行法刑事案件之卷證資料，兩造同意本件
    民事訴訟得予引用（見本院卷第87、184頁），先此說明。
　㈡依附表「投資／借款人」欄所示之人，均因徐詩彥向其等佯以
    「投資水產生意」或「投資外幣」為由，約定投資或借款到
    期即返還本金及給付如附表「約定利潤」欄所示每月5％至15
    ％、每期5％至20％不等之報酬，而交付現金或陸續匯款至徐詩
    彥之郵局帳戶及被告之銀行帳戶等，再由被告開立銀行帳戶
    支票償還投資人本息等事實，業據證人徐詩彥於刑事審理中
    證述綦詳，且有證人林威勳、陳玉真、周禮蓉、劉藺秦、蔡
    宗霖、曹校章、李明昌、馮文力、萬慶隆、陳台融、陳慶海
    、陳郡霈、蘇育賢、崔可瑩、遲玉燕、張淑修、何孟蒼、徐
    唐仁（已殁）、蕭聰明、宋朱曼華、許仙花、黃劉淑卿、呂
    富民、蔡虔祿、陳淑錦、林惠綺、林秀霞、林順吉於警詢、
    調查局詢問、檢察官偵訊時證述詳細，復有被告之華南銀行
    帳戶、徐詩彥基隆愛三路郵局帳戶、李○郵局帳戶之歷史交
    易明細（見106他619號卷「帳戶資料卷」）、被告簽發之支
    票及退票理由單（見附民卷第11至17、23至25頁）、原告匯
    款交易明細（附民卷第45至73頁）等可稽，此部分事實，堪
    予認定。
　㈢刑事案件證人徐詩彥稱被告非僅單純投資及借票給伊而已，
    係與其共同經營「水產生意」等，由其出面向不特定人招攬
    投資，被告則處理款項進出及決定給付投資報酬之成數，並
    提供銀行帳戶供投資人匯款，更在數年間反覆開立鉅額支票
    交伊轉交投資人，作為投資人投資本利之回收等。參照徐詩
    彥自103年12月29日起陸續匯款至被告之銀行帳戶，倘被告
    收受徐詩彥或投資人匯入款項之目的，僅在軋平其借予徐詩
    彥之支票，被告僅須收受與支票面額相當或略高之金額即可
    ，何須收受款項於軋平票款後，又將匯入之鉅額款項匯回徐
    詩彥控管之郵局帳戶？佐以徐詩彥於檢察官偵查中供稱：「
    …被告一開始匯款是要給伊支付投資人的利潤，後來被告以
    支票來支付投資人的利潤後，伊都把支票轉給投資人，另外
    還有支付現金或是匯款給投資人…」（見106偵2574號卷一第
    49頁），被告於檢察官偵查中亦供稱：「…其確有從徐詩彥
    的票務操作中獲得300萬元的利潤；投資人的錢有部分徐詩
    彥說是盈餘，所以其有拿去使用，拿走大約100萬元…」（見
    106他619號卷第186、193頁反面；106偵2574號卷三第22頁
    ），於刑事案件之一審稱：「…徐詩彥給其的利潤大概是10％
    、20％左右，投資人匯款進來後，扣掉當天票款之後，剩下
    部分其會當成是要給其的利潤…（刑事一審卷一第59頁），
    顯見被告係與徐詩彥共同以「投資水產生意」名義招攬投資
    ，2人就投資人之資金相互流通及共同處分投資款，並因之
    獲取不法利得。
  ㈣雖被告稱伊係單純投資及借票云云；然被告之父親林坤裕於
    檢察官偵訊時證稱：「被告說他在跟徐詩彥做水產批發，需
    要大量的票，故向伊借票」（106他619號卷第123頁）；被
    告之弟林家宏於檢察官偵訊時證稱：「被告說他在投資魚貨
    生意」（106他619號卷第137頁）；證人陳玉真於檢察官偵
    訊時證稱：「有幾次徐詩彥說要去帶女兒，不能去拿票，請
    其去找被告拿，其去拿過3次，被告說他常常到南部看魚貨
    ，又說貨那麼多，你們吃的下還吃不下，又說徐詩彥常常叫
    他開票，他要隨時處理開票的事情」（106他595號卷第118
    頁；106偵2574號卷二第198頁、卷三第23頁）；投資人蔡宗
    霖證稱：「被告曾說他有去接貨，也有一起跑貨，有跟徐詩
    彥合作；被告曾經拿票給其，其也有去被告公司拿票，被告
    說他跟徐詩彥是類似合作關係」（106偵2574號卷一第119、
    207、208頁）；投資人周禮蓉亦證稱：「其拿票的時候有遇
    過被告，被告曾經打電話跟其說他跟徐詩彥的白鯧有問題，
    他會處理，叫其不要擔心，被告有說他是徐詩彥的老闆」（
    106偵2574號卷一第213頁）。依上開證人所述，被告係以徐
    詩彥「老闆」身分自居、掌控資金調度、與徐詩彥拆帳分利
    、負擔經營成敗風險並介入帳務處理，可見被告非僅單純投
    資及借票給徐詩彥使用而已，故其所辯，應是避重就輕之詞
    ，不足採信。
　㈤因故意或過失，不法侵害他人之權利者，負損害賠償責任；
    故意以背於善良風俗之方法，加損害於他人者亦同。違反保
    護他人之法律，致生損害於他人者，負賠償責任。民法第18
    4條第1項、第2項定有明文。數人共同不法侵害他人之權利
    者，連帶負損害賠償責任。造意人及幫助人，視為共同行為
    人，民法第185條第1項前段、第2項定有明文。而約定或給
    付與本金顯不相當之紅利、利息、股息或其他報酬者，以收
    受存款論，係為保障社會投資大眾之權益，及有效維護經濟
    金融秩序，將此種脫法收受存款行為擬制規定為收受存款，
    故違反銀行法第29條第1項、第29條之1規定吸收存款行為造
    成損害，係違反保護他人之法律，當然屬於民法第184條第2
    項之侵權行為。被告與徐詩彥分工合作，由徐詩彥以「投資
    水產生意」對外非法吸金，被告負責資金調度、簽發支票支
    付投資人本息，共同吸收資金長達3年餘，吸金總規模達19
    億4,175萬2,000元，共犯銀行法第125條第1項後段之非法經
    營收受存款業務罪，經本院刑事庭判處有期刑徒9年，被告
    上訴後，亦經最高法院110年度台上字第2171號判決駁回上
    訴確定，詳如前述，是原告主張被告有民法第184條第2項之
    侵權行為，應可採信。又原告主張陳台融尚有1,416萬元、
    陳郡霈亦有805萬元之投資款未取回，有匯款交易明細（附
    民卷第45至73頁）、被告簽發支票及退票理由單（見附民卷
    第11至17、23至25頁）等可稽，則原告主張因被告之侵權行
    為致陳台融、陳郡霈分別受有1,416萬元、805萬元之損害，
    被告應賠償上開金額，於法有據。
　㈥本件原告請求係以給付金錢為標的，故其請求加計自刑事附
    帶民事起訴狀繕本送達翌日即108年12月23日起（係108年12
    月13日寄存送達被告，有送達證書為證，見重附民卷第5頁
    ）至清償日止，按年息百分之5計算利息，合於民法第229條
    第2項、第233條第1項規定，亦應准許。至於原告陳郡霈請
    求按年息百分之6計算遲延利息，就超過年息百分之5部分，
    並無依據，應予駁回。
六、綜上所述，原告主張依侵權行為法律關係，請求被告給付陳
    台融1,416萬元、陳郡霈805萬元，及自108年12月23日起至
    清償日止，按年息5%計算之利息，洵屬正當，應予准許；陳
    郡霈請求超過年息百分之5計算遲延利息部分，並無依據，
    應予駁回。另依原告聲請，就本件所命被告應為給付部分，
    酌定供擔保金額後准為假執行之宣告，另被告雖未聲請，惟
    為其利益計，併依職權酌定預供擔保金額後，准免為假執行
    之宣告。
七、本件事證已臻明確，兩造其餘之攻擊或防禦方法及所用之證
    據，經斟酌後，認不足以影響本判決之結果，爰不再逐一論
    列，附此敘明。
八、據上論結，原告之訴為一部有理由、一部無理由，依民事訴
    訟法第463條、第385條第1項前段、第79條、第390條第2項
    、第392條第2項，判決如主文。
中　　華　　民　　國　　110 　年　　9 　　月　　8 　　日
                  民事第十九庭
                      審判長法  官  魏麗娟
                            法  官  陳慧萍
                            法  官  潘進柳
正本係照原本作成。
如不服本判決，應於收受送達後20日內向本院提出上訴書狀，其
未表明上訴理由者，應於提出上訴後20日內向本院補提理由書狀
（均須按他造當事人之人數附繕本）上訴時應提出委任律師或具
有律師資格之人之委任狀；委任有律師資格者，另應附具律師資
格證書及釋明委任人與受任人有民事訴訟法第466 條之1第1項但
書或第2項所定關係之釋明文書影本。如委任律師提起上訴者，
應一併繳納上訴審裁判費。
中　　華　　民　　國　　110 　年　　9 　　月　　9 　　日

  　　　　　　　　　　　　　書記官  廖婷璇